臺灣宜蘭地方法院民事判決　九十一年度簡上字第二六號
　　上　訴　人　乙○○○
　　訴訟代理人　甲○○
　　被上訴人　　丙○○
右當事人間請求排除侵害事件，上訴人對於中華民國九十一年三月二十九日本院羅東
簡易庭九十年度簡字第一七九號第一審判決提起上訴，本院判決如左：
    主      文
上訴駁回。
第二審訴訟費用由上訴人負擔。
    事      實
甲、上訴人方面：
  一、聲明：
    （一）原判決撤銷。
    （二）被上訴人在第一審之訴駁回。
  二、陳述：除與原審判決書所載者相同茲予引用外，補稱：
    （一）被上訴人主張伊占用而請求拆除的部份，只有在土地下一部分的地基，上
          面並沒有佔用，被上訴人仍然可以利用，且如果要拆除的話，會造成伊整
          個護欄都要拆除，伊將受有甚大損害。
    （二）伊在民國七十六年興建系爭護欄時，曾請地政事務所來測量後才施作，施
          作時被上訴人的父母親都有在場，到八十六年再次鑑界時，才發現有誤差
          變成上訴人越界。另於八十九年三月再請地政事務所又鑑界一次，發現鑑
          界結果誤差更大，變成上訴人占用的面積又更多，因此同年七月請縣政府
          地政科來測界址，才變成現在的界址。這樣的結果並不是上訴人有意侵害
          被上訴人的權益，而是地政機關所造成的。伊不知道為何每次鑑界結果都
          不同，老百姓無從依循。
  三、證據：援用原審之立證方法，並補提地籍圖謄本、領據各一件、照片五幀為證
      。
乙、被上訴人方面：
  一、聲明：如主文第一項所示。
  二、陳述：除與原審判決書所載者相同茲予引用外，補稱：
    （一）上訴人的護欄確實有部分使用到伊的土地，且伊無法直接在上面蓋圍牆。
          所以才請求拆除。
    （二）因為伊所有宜蘭縣羅東鎮○○段八三一地號土地，形狀很狹長，兩邊還要
          留防火巷的空間，所以寬度已經很小，無法再將上訴人占用部分的土地賣
          給他。
  三、證據：援用原審之立證方法。
    理      由
一、本件被上訴人起訴主張：坐落宜蘭縣羅東鎮○○段八三一地號、地目田、面積二
    四一九平方公尺之土地，為上訴人與訴外人陳鴻模所共有；相鄰同地段八三二地
    號之土地則為上訴人所有。上訴人越界建築護堤，致占用被上訴人共有之八三一
    地號土地如附圖所示Ａ部分，面積一八‧五八平方公尺，經其請求拆除，均未獲
　　置理，為此爰依民法第七百六十七條及第八百二十一條等規定，訴請上訴人拆除
　　上開越界部分之護欄，並將所占用之土地返還予被上訴人及全體共有人等語。
二、上訴人則以：兩造上開土地之界址曾經地政機關數次測量，惟每次測量均有不同
    之結果，而上訴人前於興建該護堤之際，曾申請測量界址並依據所得之界址興建
    ，當時並無越界情事，後因地政機關事後變動界址，方導致其護欄越界。況現該
    護欄越界部分乃於地面下之地基，其上被上訴人仍然可以使用，並未侵害到被上
    訴人，如果要拆除越界部分的話，會造成伊整個護欄都要拆除，伊將受有甚大損
    害。此外，羅東地政事務所之測量並非在原審法官至現場履勘當日所為，惟其另
    行擇日測量時並未通知上訴人到場，其僅憑被上訴人單方面之指界而為測量，故
    其就系爭護欄坡坎使用前開八六一地號土地之面積，可能與實際不符等語資為抗
    辯。
三、查本件上訴人主張坐落宜蘭縣羅東鎮○○段八三一地號、地目田、面積二四一九
    平方公尺之土地，為其與訴外人陳鴻模所共有。上訴人在與該土地相鄰之同地段
    八三二地號土地上建築護欄坡坎，致占用八三一地號土地如附圖所示Ａ部分、面
    積一八‧五八平方公尺之事實，業據其提出土地登記謄本、土地複丈成果圖及現
    場照片等件為證，復經原審至現場勘驗並囑託宜蘭縣羅東地政事務所測量屬實，
    有勘驗筆錄及土地複丈成果圖附卷可稽。上訴人雖否認前開測量結果，並以前詞
    置辯。惟查，宜蘭縣羅東地政事務所當日之測量，確已遵照原審囑託事項（即上
    訴人之護欄部分有無占用系爭八三一地號土地，若有則占用之面積為何）進行測
    量，此業經證人即地政事務所測量人員林文勇於原審到庭證述：本件是依據法院
    囑託，且非定界址，無須當事人到場指界，故其就護欄實際邊界進行測量，再利
    用宜蘭縣政府保管之地籍圖套繪出兩地之位置，進而算出護欄占用八三一地號土
    地之面積等語綦詳，並提出法院囑託鑑測案件法官現場囑託事項紀錄表一件附卷
    為佐。則前開土地複丈成果圖乃係羅東地政事務所人員依「護欄實際坐落位置」
    進行測量，無須當事人到場協助指明，縱上訴人於實際測量時未在場，應亦不生
    影響，從而上訴人此部分之辯解，尚不足採。故被上訴人主張上訴人所有之護欄
    坡坎，確有占用其共有之八三一地號土地如附圖所示Ａ部分面積十八‧五八平方
    公尺，即堪信為真實。
四、按以無權占有為原因，請求返還所有物之訴，被告對原告就其物有所有權存在之
    事實無爭執，而僅以非無權否認占有為抗辯者，原告於被告無權占有之事實，無
    舉證責任。被告應就其取得占有，係有正當權源之事實證明之。如不能證明，則
    應認原告之請求為有理由（最高法院七十二年度臺上字第一五五二號判決意旨參
    照）。被上訴人為前開八三一地號土地之共有人之一，而上訴人所興建之護欄坡
    坎確有部分占用前開土地之事實，已詳如前述，則上訴人自應就其主張占有係有
    正當權源負舉證之責。然其僅以：兩造上開土地之界址曾經地政機關數次測量，
    惟每次測量均有不同之結果，而上訴人前於興建該護堤之際，曾申請測量界址並
    依據所得之界址興建，當時並無越界情事，後因地政機關事後變動界址，方導致
    其護欄越界。況現該護欄越界部分乃於地面下之地基，其上被上訴人仍然可以使
    用，並未侵害到被上訴人，如果要拆除越界部分的話，會造成伊整個護欄都要拆
    除，伊將受有甚大損害等詞置辯，並提出地籍圖謄本及照片等件為佐。然查：
  （一）兩造之土地雖曾經地政機關數次鑑界而有不同之結果，惟羅東地政事務業已
        將該不同之鑑界結果，重新測量並測釘鋼釘完竣之情，此經證人林文勇到庭
        結證稱：「本件在七十六年時確實有申請鑑界，當時鑑界結果所埋設的水泥
        樁已經不存在了，到了八十六年有再次鑑界，：：依目前卷存資料，該次鑑
        界時是註明自備界樁，原水泥樁就已不存在了：：，八十九年三月二十九日
        是被上訴人申請鑑界，：：，依卷存資料該次鑑界成果圖重新設定編號一至
        三為鋼釘，四為自備界樁，五、六為塑膠樁，一至三及五、六之界樁為該次
        所埋設，之後至九十年間因為本件訴訟羅東簡易庭有囑託鑑定，這次單純測
        量佔用面積，並沒有再次鑑界。八十九年五月四日上訴人方面有申請再鑑界
        ，鑑界結果和八十九年三月份有不同，編號二與八十九年三月份鑑界結果不
        符，這次鑑界結果我們有埋設鋼釘為界樁，並有發函通知上訴人如對於鑑界
        結果有異議，應依法向法院提起訴訟，地政機關不再接受第三次的申請，並
        沒有收到上訴人的異議。：：：。一般第一次聲請鑑界完，如相鄰土地所有
        權人有意見，得申請第二次複丈，第二次結果有異議，就要申請再鑑界。本
        件土地第一次鑑界是七十六年，八十六年第二次鑑界如有異議，當時就應該
        申請再鑑界。但本件兩造當事人當時都沒有異議，是直到八十九年三月被上
        訴人申請鑑界後，上訴人才提出異議，因此在同年五月辦理再鑑界。」等語
        在卷，並有上訴人提出之羅東地政事務所八十九年八月十八日八九羅第二字
        第八八一四號函文一紙可證。則前開重新釘鋼釘之結果，依地籍測量實施規
        則第二百二十一條第三款之規定，已無再受理當事人申請重新鑑界而產生變
        動之可能。因此，本件依兩造土地現存界址，系爭護欄實際坐落位置既有占
        有被上訴人共有八三一地號土地，上訴人自不能執變動前之界址，為其有權
        繼續占用該土地之合法權源。至上訴人對於兩造土地之界址，若仍存有爭議
        ，則應另循確定界址之訴訟解決之，併此敘明。
  （二）再者，土地所有權，除法令有限制外，於其行使有利益之範圍內，及於土地
        之上下，民法第七百七十三條定有明文。本件被上訴人行使系爭土地所有權
        之範圍自及於土地之上下，且其亦陳明擬欲在系爭土地上興建護堤及圍牆使
        用，上訴人未拆除該占用部分，將無法興建，是上訴人之護欄縱有部分已延
        伸至地下並遭泥土覆蓋，自仍構成占用情事，且難認無礙於被上訴人所有權
        之行使。被上訴人為維護其所有權之圓滿，提起本件訴訟請求上訴人應將系
        爭占用部分之護欄坡坎拆除，非以損害上訴人之權益為目的，難認構成權利
        濫用情事。從而上訴人此部分之主張，亦難資採信。
五、綜上所述，上訴人無合法權利而占有系爭土地，被上訴人本於所有權之作用，依
    民法第七百六十七條及第八百二十一條之規定，訴請其應將系爭土地如附圖所示
    Ａ部分，面積一八‧五八平方公尺之護欄坡坎拆除，並將所占用之土地返還被上
    訴人及其他共有人全體，依法有據，原審因此為其勝訴之判決，並考量上訴人將
    系爭土地上之護欄坡坎拆除後返還占用土地之給付，其性質非長期間不能履行，
    而斟酌實際情況予以三個月之履行期間，暨依被上訴人之陳明定相當擔保金額准
    予宣告假執行，均核屬正當，上訴人猶執前詞提起上訴，指摘原判決不當，求予
    廢棄改判，為無理由，自應予駁回。
六、據上論結，本件上訴為無理由，依民事訴訟法第四百三十六條之一第三項、第四
    百四十九條第一項、第七十八條，判決如主文。
中　　　華　　　民　　　國　　九十一　　年　　　九　　　月　　二十三　　日
                            臺灣宜蘭地方法院民事庭
~B審判長法官　楊麗秋
~B法　　　官　林俊廷
~B法　　　官　林翠華
右正本證明與原本無異。
本判決不得上訴。
中　　　華　　　民　　　國　　九十一　　年　　　九　　　月　　 二十五　 日
~B法院書記官　沈峰巨
